【裁判字號】    98,訴,1233
【裁判日期】    991013
【裁判案由】    給付工程款
【裁判全文】
臺灣臺南地方法院民事判決              98年度訴字第1233號
原      告
即反訴被告  陳茂盛
訴訟代理人  洪梅芬律師
            李季錦律師
            涂欣成律師
被      告
即反訴原告  吳堡憓
訴訟代理人  裘佩恩律師
複  代理人  林志雄律師
            魏琳珊律師
上列當事人間請求給付工程款事件， 經本院於民國99年9月29日
言詞辯論終結，判決如下：
    主      文
被告應給付原告新臺幣肆拾萬肆仟肆佰玖拾伍元，及自民國97年
7月1日起至清償日止，按週年利率百分之五計算之利息。
本訴訴訟費用新臺幣柒萬伍仟貳佰柒拾元由被告負擔。
本判決得假執行。但被告如於假執行標的物拍定、變賣或其他財
產權假執行程序終結前，以新台幣肆拾萬肆仟元為原告預供擔保
，得免為假執行。
反訴原告之訴及假執行之聲請均駁回。
反訴訴訟費用新臺幣壹萬零柒佰玖拾元由反訴原告負擔。
    事實及理由
一、按被告於言詞辯論終結前，得在本訴繫屬之法院，對於原告
    及就訴訟標的必須合一確定之人提起反訴。又反訴之標的，
    如專屬他法院管轄，或與本訴之標的及其防禦方法不相牽連
    者，不得提起。反訴，非與本訴得行同種之訴訟程序者，不
    得提起。當事人意圖延滯訴訟而提起反訴者，法院得駁回之
    。民事訴訟法第259條、第260條分別定有明文。查本件被告
    於本院審理中，對原告提起反訴，請求原告給付工程因遲延
    而生之損害新臺幣（下同）818,207元， 及自反訴起訴狀繕
    本送達翌日起至清償日止， 按年利率百分之5計算之利息，
    符合提起反訴之要件，又無上述不得提起反訴之情況，應予
    准許，合先敘明。
二、本訴部分：
（一）原告起訴主張：
    1.按「稱承攬者，謂當事人約定，一方為他方完成一定之工
      作，他方俟工作完成，給付報酬之契約。」 民法第490條
      定有明文。
    2.原告於民國96年10月承包被告臺南縣永大一路36號新宅設
      計裝修工程， 並簽立如原證1之工程合約書，合意施作如
      該契約附件報價單之工程。原告因配合營造商與冷氣工程
      施工於96年11月5日進入現場工作，並依約完成如原證1契
      約報價單之工程。
    3.兩造又於98年12月另行追加 由原告承攬如原證2報價單之
      工程共431,370元（112,144＋319,226＝431,370），於97
      年12月底開始施工，並由原告供給元綺彩藝玻璃有限公司
      及銧晟照明之玻璃、燈具材料各50,495元（16,745＋33,7
      50＝50,495）及102,630元。 兩造合意追加上開第二期工
      程時，雖未形於書面， 惟依下列97年4月與被告配偶柯國
      良之電話錄音譯文可知，兩造確有合意追加施作上開工程
      ，於施作後由柯國良代理被告與原告協商工程款之事：
      (1)原證2報價單之工程431,370元部分：
        「柯（即被告之配偶柯國良）：我現在還有一張中網的
        ，你開的嗎？陳（即原告）：對，我的部分。柯：音響
        室和戶外非柚門框一樓部分， 你的有2張嗎，你那兩張
        總額311,370元嗎， 那是你寫的便條紙，扣掉前付款12
        萬元，一款31萬1370嘛。陳：對。」 由前付款120,000
        元加上餘款311,370元後為431,370元可知，兩造已對43
        1,370元之施作內容達成合意。
      (2)玻璃材料費50,495元部分：
        「柯：玻璃有2張嗎？ 陳：玻璃有1張。柯：玻璃1張？
        我這邊有2張。陳：... 耶，玻璃有幾張（問太太），2
        張。」 顯見原告已將原證2第3、4頁之玻璃材料報價單
        送給被告。
      (3)燈具材料費102,630元部分：
        「柯：你說還有一張電火的嗎？陳：有，還有一張電燈
        的。柯：電燈的，還有電火，你說電火之前付多少阿？
        陳：之前已經付6萬了，過年前之前有付6萬，後面還有
        42,630元。柯：還有46,230元？陳：那一天你有拿那一
        張電燈給我嗎？陳：有啊，我全部都用一個檔案夾給你
        啊。柯：嗯...我怎麼沒看到。 陳：那時候不是說要用
        一個透明袋給你裝，你說不用，放著就好。柯：我知道
        ，我現在沒看到那一張。陳：還是我現在傳一張給你。
        柯：沒關係，來...你說上次， 上上禮拜來工地這邊看
        的嗎？陳：嗯。」顯見原告已將原證2第5頁之燈具材料
        報價單送給被告。
      (4)再觀譯文所載 「柯：我就跟你說音響室扣掉6萬，更衣
        室28萬扣掉，衣帽櫃沒有做扣掉，這3筆數字。 陳：衣
        帽櫃那個不能完全扣掉阿。柯：好啦，你看那個半成品
        多少，料多少工多少，訂那個櫃子花幾天，那個衣帽櫃
        多少？5萬嗎？那個椅子鞋櫃5萬塊嗎，那衣帽櫃要扣掉
        多少錢，包括那個半成品多少，我問你嗎，你如果不給
        我答案，我就自己講。 陳：像那個衣帽櫃我給你扣1萬
        。柯：嗯，好啊， 你說1萬就1萬，28萬，音響室6萬，
        衣帽櫃扣1萬。 陳：我現在是希望更衣室可不可以不要
        那麼多。」等語可知，原告已將第二期工程全部施作完
        畢，並經被告驗收而將家具搬入視同驗收通過，僅被告
        配偶柯國良對第二期工程之音響室地板之施工品質不滿
        意。顯見兩造確有施作第二期工程之合意。
      (5)關於由柯國良代理被告與被告協商工程款之部分：
        此觀譯文記載：「柯：我的想法是這樣，你若覺得有問
        題，合約你跟堡憓簽的，你要不要跟堡憓講，可是我表
        達我的意思，在今天之前我都有釋出我的善意，包括今
        天也是一樣，你若覺得跟我談沒辦法達成你的想法，我
        們兩個不太一致，還是你要找堡憓講，你換人試看看，
        搞不好還更難講話」等語自明。
    4.依兩造工程合約書第5條第(1)款約定：「工程完工後，甲
      方（即被告）應於3天內完成驗收，若未經驗收通過，屋
      主逕行搬入，則視同驗收通過，甲方應依付款條件付款。
      」經查，原告於97年2月4日之前已將第一、二期工程施作
      完畢，被告並自97年2月4日擅自將家具搬入永康市○○○
      路36號，依上開條款視同驗收通過，被告應依付款條件給
      付第一、二期款。至於前開譯文論及扣款情事，是因被告
      配偶對原告對施作結果吹毛求疵而藉口將款項全數扣除，
      原告基於做生意和氣生財之理念，同意稍做扣款以早日取
      得剩餘工程款，並非承認有瑕疵，併此說明。
    5.第一期工程款已經被告付迄，第二期工程尚欠404,495元
      ：
      (1)被告第一期工程款均已給付，其中第一期工程款之第四
        期款，被告本應給付31萬元，卻僅給付20萬元，故所餘
        11萬元乃挪至尾款一併給付，其次，被告尚於97年2月4
        日給付尾款時，一併給付第二期工程款之部分價金12萬
        元及6萬元之燈具材料費， 故於97年2月4日連同第一期
        工程款之第四期餘款11萬元及驗收尾款17萬元，一併給
        付原告46萬元（第一期工程款之第四期餘款11萬＋第一
        期工程尾款17萬＋第二期部分工程款12萬＋第二期工程
        燈具材料費6萬）。
      (2)如前所述， 兩造約定第二期工程款及材料費共584,495
        元（431,370＋50,495＋102,630），扣除97年2月4日給
        付之第二期工程部分工程款12萬元 及燈具材料費6萬元
        ，尚餘404,495元（584,495－120,000－60,000＝404,4
        95）。爰依民法承攬之規定，提起本件訴訟，請求給付
        工程款。
（二）對被告抗辯所為陳述：
    1.第一期工程應追加減之工程款為何？
      (1)詳「鑑定回覆意見一覽表」(一)一期工程之說明。
      (2)鑑定報告、補充鑑定報告 均未如被告99年5月28日辯論
        意旨狀第3～4頁第2點所言， 有否定第一期工程編號11
        、13、16及客廳心經掛鉤部分為追加工程之認定，併此
        說明。
    2.第二期工程應追加減之工程款為何？
      (1)98年4月25日鑑定報告第16頁第10點之「扣除1樓餐桌骨
        架工程15,000」， 已於原證2第10點列為工程減項扣除
        15,000元，即第一期未施作之「1樓餐桌骨架工程15,00
        0元」，已於第二期工程總價扣款， 故無庸再就全部工
        程總價予以扣除，否則即屬重複扣款。 惟99年4月25日
        鑑定回覆意見未注意及此，竟再將此15,000元自工程款
        內扣除，顯有錯誤。
      (2)其餘引用「鑑定回覆意見一覽表」(二)二期工程之說明。
    3.原告訴請被告再給付工程款為404,495元，為有理由：
      (1)綜上，第一、二期工程款均不應以未施作為由扣款，至
        於追加款項則為35,065元，加上原告起訴請求被告尚未
        給付之404,495元，被告應再給付原告工程款為439,565
        元。
      (2)惟追加工程款僅35,065元，金額不大，僅於反訴中作為
        抵銷抗辯之用，以免訴訟追加之勞費，故於本訴仍只請
        求404,495元。
    4.綜上，聲明請求：
      (1)被告應給付原告404,495元， 及自起訴狀結本送達翌日
        起至清償日止，按年息百分之5計算之利息。
      (2)訴訟費用由被告負擔。
      (3)願供擔保，請准宣告假執行。
（三）被告則以：
    1.被告於96年間於被告配偶柯國良及其弟柯國泰的土地上請
      專人設計興建座落於臺南縣永康市○○○路36號之建物及
      泳池、花園等，建築費用及裝潢費（不含本案木工部分）
      共計約2,700萬元，土地市價約值2,000萬元，木工裝潢部
      分，由於原告及原告之父為被告之保險客戶，經其推薦，
      被告始與原告簽約，此木工部分之裝潢縱加上未正式簽約
      之第二期工程，工程款亦約200萬元， 與建物總工程款相
      比，只占約14分之1， 然被告卻因原告之施工瑕疵及偷工
      減料等問題，多次要求原告修補，原告均無法修繕完成，
      被告又礙於合約中「屋主逕行搬入，則視同驗收通過」之
      約定，且一旦拆除重作又要大興土木無法居住，故遲遲不
      敢搬入， 只好作由土地建物總價約5,000萬元之豪宅閒置
      ，無法搬入使用，被告一家只能暫租於被告小叔家中，不
      僅多付租金，且極不方便，眼睜睜看著多年辛苦賺錢購買
      設計之豪宅，因原告施工不善而無法搬入，心中之憂傷與
      鬱悶，非旁人所能想像。被告因顧慮原告為被告客戶之兒
      子，多次電話溝通要求前來修繕均無法完全修好，忍無可
      忍只好於97年4月底， 依原告戶籍地址及原告父親地址寄
      發存證信函催告，未料被告竟然拒收，但寄至原告父親地
      址之存證信函其父親則已代收，原告仍堅持不願出面處理
      ，反而對被告先生電話錄音並提出本訴，實不可理喻。
    2.被告對於原告提出之第二期工程口頭合意並不否認，但對
      第二期工程亦有如下之施工瑕疵及報價不實之爭議。被告
      拒絕給付剩餘工程款有四大原因，亦即(一)工程遲延、(二)偷
      工減料、(三)報價不實、(四)施工瑕疵，分述如下：
      (1)工程遲延部分：
        原告係擔任喬治設計裝潢工作室之負責人，而承包被
          告位於臺南縣永康市○○○路36號之新宅裝潢工程，
          兩造並簽有工程合約書，除約定工程總價為1,551,50
          0元外， 並約定原告應自工程合約書簽定日起一週內
          開工， 並應於40個工作天內完工，否則應依合約第4
          條第4款規定，原告需擔負延遲責任。
        兩造於96年10月8日簽訂工程合約後， 依約原告至遲
          應於96年10月15日開工、96年12月8日竣工， 後因原
          告配合冷氣工程等遲至96年11月5日 始進入現場施作
          ，此部分被告同意不計入遲延，但亦應於96年12月28
          日竣工，且系爭工程品質超差、大小瑕疵不斷，被告
          屢屢催告原告修補，除多次電話催告原告之外，甚至
          以前述存證信函催告，原告均置若罔聞，被告均按時
          給付所有工程款予原告，已經原告起訴狀中自認，部
          分尾款因原告無法依催告修繕完成且依承攬工程之習
          慣，需待驗收完畢後，被告始負給付義務。惟原告工
          程迄未完工，又無驗收完成，被告自當拒絕給付。
        至於原告主張被告已搬入一節，如前述被告只是將傢
          俱搬入擺放，根本未遷入居住，再者此「搬入視為驗
          收」之約款，探究意思表示真意，乃指搬入使用無意
          見始視為驗收，被告多次當面及電話反映施工瑕疵，
          此有原告提出之錄音譯文可以為證，復又寄發存證信
          函催告，在在表示系爭工程未完工無法驗收，原告自
          已屬遲延給付。
        原告至遲應按約於96年12月28日竣工，惟迄今均未將
          瑕疵修補致無法驗收完工， 計算至97年8月28日止，
          共延遲244工作天； 依照合約第4條第4款規定，原告
          應給付遲延金共757,132元 （1,551,500元×244天×
          千分之2）。
      (2)偷工減料部分：此部分乃指原告交付被告之報價單、工
        作明細表與實際施作情形不符合者。
        96年10月1日報價單1樓部分項次3、「1樓衣帽櫃、鞋
          櫃工程」及「1樓工作明細」載明 「門片以皮革包覆
          」，實際施作時，1樓衣帽櫃未作、 鞋櫃門片並未包
          覆皮革，但原告乃依報價單計算，未曾扣減。
        96年10月1日報價單2樓部分項次9、「2樓書房大書桌
          工程」及項次10、「2樓書房上網書桌工程」， 單價
          欄均載明「柚木集成材」，但「2樓工作明細」第7項
          則記載「皆以玻璃麗木心板定製」，已與報價單不符
          ，實際施作則以玻璃麗木心板貼皮製作，實無如報價
          單上每個柚木集成材桌面28,000元之價值。
        「2樓工作明細」第3項，2樓主臥－衛浴 電視牆工程
          有載明「訂做柚木實木門框295×76×2片」，但實際
          上並無使用柚木實木；且「塗抹珪藻土或壁紙」亦未
          實際施作，亦未扣除款項。
        「3樓工作明細」第3項，3樓小孩房裝潢工程中 「入
          口隔屏」，實際並未施作，但亦未見原告扣除款項。
      (3)報價不實部分：被告對原告之報價原本即有質疑報價過
        高之嫌，但原本認為只要做好即可，未料原告提出訴訟
        後，被告比對起訴狀所附之證物與原先原告交付被告之
        證物，有如下之差異，原告實已有詐欺被告之嫌：起訴
        狀後原證2中97年1月27日報價單Ｐ.1第6、9、10項、第
        Ｐ.2第5、6、8、10項、Ｐ.4玻璃 報價、Ｐ.5照明估價
        單，均與之前交付被告之報價單不同，由於各單據日期
        均相同，為何報價不同，且之前報價較高，起訴時又自
        動降低，實讓被告懷疑原告原有不實報價想多賺錢之合
        理推測，原告應該提出合理解釋，否則被告自會懷疑尚
        有許多不實之報價。
      (4)施工瑕疵部分：
        按承攬人完成工作，應使其具備約定之品質及無減少
          或滅失價值或不適於通常或約定使用之瑕疵；工作有
          瑕疵者，定作人得定相當期限，請求承攬人修補之。
          承攬人不於前項期限內修補者，定作人得自行修補，
          並得向承攬人請求償還修補必要之費用；承攬人不於
          前條第一項所定期限內修補瑕疵，或依前條第三項之
          規定拒絕修補或其瑕疵不能修補者，定作人得解除契
          約或請求減少報酬；因可歸責於承攬人之事由，致工
          作發生瑕疵者，定作人除依前二條之規定，請求修補
          或解除契約，或請求減少報酬外，並得請求損害賠償
          。民法第492條、第493條第1、2項、第494條、第495
          條第1項分別定有明文。
        原告之施工造成之瑕疵數項繁瑣，大小瑕疵若認真追
          究，根本無法計數。被告並暫列舉瑕疵較大項目，並
          委請訴外人辜俊德木工代為估價，合計修補工程需花
          費628,340元， 此有估價單影本為證，足見原告之施
          工瑕疵即使不論較小瑕疵部分，僅估價單上之明顯瑕
          疵， 修補費用即需要628,340元，被告並非存心挑剔
          ，只希望能有通常品質之施工，原告經被告多次催告
          已數次修繕，均無法達成通常品質，被告只好向原告
          求損害賠償並準備另請木工施作。
    3.綜上所述，暫不論偷工減料及報價不實部分之金額，僅計
      算遲延賠償及瑕疵造成之損害賠償，即已超過原告請求之
      數額，被告自有權拒絕給付工程款。
    4.由於經被告多次催告原告修補，原告均無法修補，爰依民
      法第494條、第495條第1項請求解除契約， 並以本訴狀為
      解除契約之意思表示，一併敘明。
    5.對臺北市室內設計裝修商業同業公會鑑定報告之意見：
      (1)第二期工程部分：
        應減帳之合計應為26,700元；鑑定報告記載「11,700元
        」應係計算錯誤 （應減帳項目為：編號10之扣除1樓
        餐桌骨架工程， 應扣減15,000元、編號11之2樓音響
        室吸音板天花板，應扣減3,000元、編號13之2樓音響
        室牆壁隔音層，應扣減8,700元）。
      (2)工程瑕疵及修補部分：
        編號9之「2樓更衣室」：
          a.依報告建議修補費用為164,900元。
          b.被告否認；原新作工程關於「2樓更衣室」 這個項
            目只有282,000元之預算， 此鑑定報告中，預估修
            補費用已超過原施作之一半金額，修補時，若誤傷
            及其他部分，必定會使修補費用提昇且重做的時間
            也比修補時間來的省時（理應重新製作）。
            164,900元是修補費用， 要把原修補處全部剔除，
            所花之工資尚未估出，原修補處均以強力黏劑接合
            ，一經拆除（拆除工資本鑑定也是忽略未列），是
            否會損傷本體或其他接合面，甚難預估，木工評估
            若要小心拆除，加上其他可能損耗費用至少要50,0
            00元，所以164,900元＋50,000元＝214,900元，已
            超過原280,000元之4分之3， 達到全損之定義，實
            無修補之必要。
        編號17之「2樓音響室地板」：
          a.被告否認；該項估價完全省略「拆工」費用，也就
            是說沒有估算到修補時要先拆除之工資，因為原本
            的木板施作時最底層有釘上一層夾板後，再鋪上組
            合地板，兩層都是用釘子以及黏劑固定住，若要拆
            除就必須把兩層的釘子以及黏劑清除，如果不清除
            乾淨就重新鋪上地板會造成地面不平整，因為考量
            到施工時間以及拆除的工資，所以只拆一層（組合
            地板）就至少要花了12個工作天，以工資一天2,50
            0元來算，12個工作天就要3萬元 （2,500元×12天
            ＝30,000元），是故，拆工應加入計算。
          b.至於坪數，報告中寫的是9坪應係誤植， 依照原合
            約估價記載是「9.5」坪。
        編號21之「1至樓油漆工程瑕疵修補改善」：
          a.被告否認；原新作工程油漆上色已經1年多了， 依
            一般社會經驗與常理，「修補噴漆」必定會造成與
            原漆之「嚴重色差」，原鑑定報告忽略此一部分。
          b.「色差」也算瑕疵一種，如若產生色差後，是否還
            要再修補一次？
          c.新作工程之第一次油漆總費用為305,000元， 假如
            現在請師傅重新油漆費用只需150,000元， 因油漆
            瑕疵部分遍佈各樓層及房間，理應一體重新粉刷，
            才不致產生嚴重色差。
    6.系爭裝潢第一期工程施作數量短少或無施作而應扣減之款
      項共63,620元， 有追加工程而應增加給付之款項共2,250
      元：
      (1)第一期工程因施作數量短少或無施作而應扣減之款項，
        依照鑑定報告，共63,620元：
        第一期工程編號1：「1樓天花板造型工程」，應扣減
          10,500元：原告於99年6月2日庭呈之準備書狀表示排
          煙管是伊完成1樓工作明細「1樓廚房天花板平釘」後
          ，廚具工程才來設置排煙管，故為追加工程云云。然
          查，廚房本有排煙管設計，由設計圖上明顯可知。原
          告所稱1樓工作明細「1樓廚房天花板平釘」部分，僅
          載「廚房天花板平釘」，未明確寫出總施工面積，按
          常理若設計圖上已有排煙管線之標設，則天花板裝潢
          皆將管線修飾列入施工範圍，計算總施工面積，既廚
          房排煙管設計自始存在於設計圖上，則原告主張此為
          追加工程，自屬無稽，若此部分真為追加工程，何以
          被告從未收受原告針對此部分之報價單？故第一期工
          程編號1「1樓天花板造型工程」，仍應扣減10,500元
          。
        第一期工程編號3：「1樓衣帽櫃、鞋櫃工程」，應扣
          減18,020元：扣除衣帽櫃半成品費用及鞋櫃移動費用
          後，尚應扣減18,020元（28,720－9,500－1,200＝18
          ,020）。
        第一期工程編號7：「2樓天花板造型工程」，應扣減
          11,700元。
        第一期工程編號17：「2樓書房超耐磨地板工程」，
          應扣減6,000元。
        第一期工程編號20：「3樓天花板造型工程」，應扣
          減17,400元。
      (2)追加工程部分，依造鑑定報告，共應加帳2,250元：
        依照鑑定報告，第一期工程有追加工程而應給付之款
          項僅編號8的2樓衛浴天花板杉木板釘制 多做之0.5坪
          部分，應加帳2,250元。
        原告辯稱第一期工程中尚有多處為追加工程，依照鑑
          定補充報告， 除編號11、13、16及1樓客廳心經掛鉤
          部分外，其餘部分皆非追加項目。然編號11、13、16
          及1樓客廳心經掛鉤部分亦非追加項目，分述如下：
          a.編號11「2樓衛浴浴櫃工程」非追加工程： 衛浴浴
            櫃部分，裝潢合約書上僅載「項次5、2樓衛浴浴櫃
            工程（含高置物櫃）總價42,000元」，工作明細上
            則載「懸空浴櫃外採美耐板」。實際施工後，原告
            拿整本目錄本予被告挑選懸空浴櫃之樣式，並未特
            別說明有何等級之分，故被告由該目錄本中挑選2D
            -5照片之門板樣式（即編織板），選定後，原告亦
            未表示此樣式價格較美耐板價格為高，則此工項應
            無追加工程之合意。
          b.編號13「2樓更衣室工程」 （即瑕疵修補部分編號
            15「更衣室隔屏」）非追加工程：一般而言，僅衣
            櫃被靠牆面時背板外側面可免於美化，若以衣櫃為
            隔間櫃則背板皆應做美背設計。原告簽訂系爭裝潢
            合約書時，既已知悉更衣室櫃體背面面臨主臥室，
            則衣櫃背面之美背設計應符合主臥室之風格。於櫃
            體背面貼壁紙、 橫向分割加2支鋁條，乃基於主臥
            室一體性之考量而為之基本美背設計，原告辯稱此
            屬追加工程與上述裝潢實務經驗不符，顯不可採。
          c.編號16「2樓上網書桌工程」非屬追加工程： 既為
            上網書桌，整體設計應達便利使用電腦之目的，全
            部作成抽屜將導致鍵盤無處可放；倘若將鍵盤放置
            桌面，則桌面的高度則需特別注意，以維持使用電
            腦之健康姿勢，亦即訂做電腦桌時，或需製作鍵盤
            架，或調整桌子高度符合使用鍵盤之人體工學，此
            等設計方達成便利使用電腦之目的。原告施作成果
            ，二者皆未符合，被告遂要求改善之，將抽屜改為
            鍵盤架，此當屬工程改善，自非追加工程。
          d.1樓客廳心經掛鉤部分非屬追加工程： 依照兩造於
            97年1月27日簽訂之裝潢合約書，項次5「沙發後牆
            區間接光造型」工項，即是為凸顯該心經書法作品
            而要求施作之造型牆工項，若無此書法作品就無此
            工項存在之必要。原告於簽訂合約時，業已知悉此
            工項之目的，被告並將此心經書法作品放置施工地
            點供原告丈量尺寸、整體設計，則原告對此工項之
            報價當包括懸掛此書法作品之掛杆、掛勾，何來追
            加工程之有？
        鑑定再覆議結果第一期工程中 編號15「2樓書房大書
          桌」之修改費用為12,000元，然2樓書房大書桌 完工
          後即為現況，且與圖說相符，被告未曾要求修改桌面
          厚度及桌腳長度，無追加工程可言，不應加帳此施作
          工資及材料費用。
    7.依照鑑定報告，第二期工程因施作數量短少或無施作而應
      扣減之款項合計26,700元，應減帳項目如下：
      (1)編號10的扣除1樓餐桌骨架工程，應扣減15,000元。
      (2)編號11的2樓音響室吸音板天花板，應扣減3,000元。
      (3)編號13的2樓音響室牆壁隔音層，應扣減8,700元。
    8.原告向被告請求404,495元工程款，超過305,725元部分無
      理由：原告稱被告尚於404,495元工程款 未為給付云云，
      然依上開鑑定報告、補充鑑定報告之結果，系爭工程款應
      扣除(1)第一期工程施作數量短少或無施作而應扣減之款項
      63,620元、(2)第二期工程因施作數量短少或無施作而應扣
      減之款項26,700元， 而應增加給付之款項僅2,250元，是
      以原告向被告請求404,495元工程款，超過316,425元部分
      無理由（計算式：404,495－63,620－26,700＋2,250＝31
      6,425）。
    9.本訴部分被告主張抵銷：被告以反訴部分之瑕疵補償費用
      377,500元主張抵銷未付工程款， 被告應無需再支付原告
      任何費用。
    10.聲明：
      (1)原告之訴駁回。
      (2)訴訟費用由原告負擔。
      (3)如受不利判決，願供擔保，請准宣告免為假執行。
三、反訴部分：
（一）反訴原告主張：
    1.請求權基礎：按承攬人完成工作，應使其具備約定之品質
      及無減少或滅失價值或不適於通常或約定使用之瑕疵；工
      作有瑕疵者，定作人得定相當期限，請求承攬人修補之。
      承攬人不於前項期限內修補者，定作人得自行修補，並得
      向承攬人請求償還修補必要之費用；承攬人不於前條第一
      項所定期限內修補瑕疵，或依前條第三項之規定拒絕修補
      或其瑕疵不能修補者，定作人得解除契約或請求減少報酬
      ；因可歸責於承攬人之事由，致工作發生瑕疵者，定作人
      除依前二條之規定，請求修補或解除契約，或請求減少報
      酬外，並得請求損害賠償。民法第492條、第493條第1、2
      項、第494條、第495條第1項分別定有明文。
    2.反訴被告係擔任喬治設計裝潢工作室之負責人，而承包反
      訴原告位於臺南縣永康市○○○路36號之新宅裝潢工程，
      兩造並簽有工程合約書， 除約定工程總價為1,551,500元
      外，並約定反訴被告應自工程合約書簽定日起一週內開工
      ，並應於40個工作天內完工，否則應依合約第4條第4款規
      定，反訴被告需負擔延遲責任。
    3.本件工程反訴原告除部分尾款外均按時給付所有工程款予
      反訴被告，已經反訴被告於本訴起訴狀中自認，依承攬工
      程之習慣，需待驗收完畢後，反訴原告始負給付尾款義務
      ，惟反訴被告工程迄未完工，又無驗收完成，反訴原告自
      當拒絕給付。再者，依系爭合約書第5條第1款規定，反訴
      原告若逕行搬入，則視同驗收通過等語，亦造成反訴原告
      花費鉅資購買房地後，在反訴被告拒絕修補瑕疵情形下，
      完全無法搬入使用，亦無法出租，此部分之損害，自得依
      原契約主張遲延賠償。
    4.由於經反訴原告多次催告反訴被告修補，反訴被告均無法
      修補，爰依民法第494條、第495條第1項 請求解除契約，
      並以本狀為解除契約之意思表示。
    5.依照鑑定報告結果系爭裝潢工程瑕疵之修補費用為369,50
      0元，經兩造表示意見後， 補充鑑定報告仍維持原修補費
      用之計算，並增加編號17「2樓音響室地板」之「拆工」
      費用8,000元，是以系爭裝潢工程之修補費用共計377,500
      元，反訴原告得依民法第492條以下之規定 向反訴被告主
      張此瑕疵修補費用。
    6.反訴原告得依系爭合約第4條第4款規定向反訴被告主張遲
      延金共757,132元？
      (1)反訴被告承包系爭裝潢工程，與反訴原告簽有工程合約
        書，約定反訴被告應自工程合約書簽定日起一週內開工
        ，並應於40個工作天內完工，否則反訴被告應依合約第
        4條第4款規定，需擔負延遲責任。
      (2)兩造於96年10月8日簽訂工程合約後， 依約反訴被告至
        遲應於96年10月15日開工、96年12月8日竣工， 後因反
        訴被告配合冷氣工程等遲至96年11月5日 始進入現場施
        作，此部分反訴原告同意不計入遲延，但亦應於96年12
        月28日竣工。現因系爭工程品質超差、大小瑕疵不斷，
        迄今均未將瑕疵修補 致無法驗收完工，計算至97年8月
        28日止，共延遲244工作天； 依照合約第4條第4款規定
        ，反訴被告應給付遲延金共757,132元（1,551,500元×
        244天×千分之2）。
      (3)反訴被告於99年6月2日庭呈之準備書上辯稱第二期工程
        係於96年12月中旬始追加之，無法期待第二期工程亦於
        99年12月28日竣工，且反訴原告亦同意伊於97農曆年前
        完成系爭第一期、第二期工程即可，故上開違約金計算
        有誤云云，資為抗辯。然查，上列計算違約金之工程總
        價1,551,500元係以兩造（第一期） 工程合約書之約定
        總價計算，尚未加入第二期工程之價金計算反訴被告應
        給付之遲延金。第一期工程應於96年12月28日前竣工，
        已如前述。反訴原告從未對反訴被告所為之第一期工程
        完成驗收，對於所有之瑕疵皆不斷催告反訴被告修補、
        改善之，是以上開遲延金之計算，洵屬有據。
      (4)反訴原告不斷催告反訴被告於97年農曆年前完成全部（
        第一期、第二期及瑕疵修補）工程，經反訴被告保證伊
        得於農曆年前入住後，反訴原告遂請廠商將沙發於97年
        2月4日送達系爭房屋，並與清潔公司約定清潔打掃之期
        日，以便得於農曆年前入住。詎料原告逕將部分施工人
        員派至其他工地，導致系爭工程（第一期、第二期及瑕
        疵修補）最終未能於農曆年前施作完畢，反訴被告應依
        合約第4條第4款規定，自需擔負延遲責任。反訴原告僅
        就第一期工程總價計算遲延金，當無違誤。
    7.反訴被告應給付反訴原告瑕疵修補費用377,500元、 遲延
      罰款757,132元，扣除抵銷未付工程款316,425元，反訴原
      告尚得向反訴被告請求給付818,207元。
    8.聲明：
      (1)反訴被告應給付反訴原告818,207元， 及自起訴狀繕本
        送達翌日起至清償日止，按年利率百分5計算之利息。
      (2)反訴訴訟費用由反訴被告負擔。
      (3)反訴原告願供擔保，請准宣告假執行。
（二）反訴被告則以：
    1.第一、二期工程應於97年2月7日（農曆除夕）完工，反訴
      被告並未給付遲延：
      (1)96年10月8日之工程契約僅約定原證1所列第一期工程施
        作之項目，故96年10月8日契約第4條所謂40日工作期間
        ，僅指第一期工程所列施工項目之完成時間，並不包含
        96年10月8日尚未約定之第二期工程項目： 因兩造於96
        年10月8日簽約時， 尚未知悉第二期追加工程之項目為
        何，故98年10月8日簽訂第一期工程合約第4條所謂40日
        工作期間，當指第一期工程所列施工項目之完成，而不
        包含簽訂第一期工程合約時尚未追加之第二期工程。因
        此，反訴原告主張第二期工程亦要於第一期工程開工後
        40 個工作天一併完工， 除與「兩造簽訂第一期工程合
        約時，其完工日期之約定，不可能包括第二期工程」之
        事實不合外，亦有過苛。
      (2)兩造於96年12月中旬追加第二期工程時，約定第1、2期
        施作項目改於97年農曆過年（即97年2月7日）前完成：
        復因兩造於96年12月中旬，又追加第二期工程，並約
          定於97年農曆年前完工，乃約定第一、二期工程一併
          於97農曆年前驗收。此從原證3電話譯文第3項顯示：
          「陳（指反訴被告）：後來堡憓跟我們說你希望過年
          前可以搬過去...。 柯（反訴原告配偶）：我知道。
          」及第4頁顯示當反訴被告表示： 「陳：因為你現在
          變說驗收，二期工程全部做完才一起驗收，第一期工
          程早就在過年前就結束了...。」時， 反訴原告配偶
          未予以否認，而謂：「柯：恩，喬治（指反訴被告）
          ... 」等語可證。
        依兩造工程合約書第5條第(1)款約定： 「工程完工後
          ，甲方（即反訴原告） 應於3天內完成驗收，若未經
          驗收通過，屋主逕行搬入，則視同驗收通過，甲方應
          依付款條件付款。」上開「搬入視同驗收通過」約款
          之目的，係在避免完工後，對於瑕疵之歸責無從認定
          ，故不以反訴原告於系爭房屋起居為限，凡搬入家具
          ，或另聘他人進入系爭房屋施作均屬之。經查，反訴
          被告於97年2月4日過農曆年前已將第一、二期工程施
          作完畢，反訴原告並自97年2月4日擅自將家具搬入永
          康市○○○路36號，依上開條款視同驗收通過，反訴
          原告應依付款條件給付第一、二期款。
        反訴原告第一期工程款均已給付，其中第一期工程款
          之第四期款，反訴原告本應給付31萬元，卻僅給付20
          萬元，故所餘11萬元乃挪至尾款一併給付。其次，反
          訴原告尚於97年2月4日給付尾款時，一併給付第二期
          工程款之部分價金12萬元及6萬元之燈具材料費， 故
          於97年2月4日連同第一期工程款之第四期餘款11萬元
          及驗收尾款17萬元，一併給付反訴被告46萬元（第一
          期工程款之第四期餘款11萬＋第一期工程尾款17萬＋
          第二期部分工程款12萬＋ 第二期工程燈具材料費6萬
          ）。至少可證明第一期工程已經通過驗收，否則反訴
          原告何須將第一期驗收款給付反訴被告？
      (3)綜上所述，反訴被告並未給付遲延。
    2.反訴原告不能向反訴被告主張瑕疵修補費用：
      (1)民法第492條明定： 「承攬人完成工作，應使其具備約
        定之品質及無減少或滅失價值或不適於通常或約定使用
        之瑕疵。」而約定品質與定作價格有關（即不能以高價
        位之標準將符合中等價位施作標者評價為瑕疵），故98
        年4月25日鑑定報告、99年4月25日補充鑑定報告雖謂原
        告施作有瑕疵，惟上開報告並未說明係依何價位之施作
        標準認定有瑕疵，尚不得遽此認定反訴被告施作不符本
        件工程款價位之通常品質。
      (2)其次，鑑定報告有下列瑕疵而有偏頗之虞：
        鑑定報告於澄清是否為反訴被告約定施作範圍之前，
          即推斷反訴被告應負責維修：鑑定報告未釐清收邊石
          材是何人施作，亦無視於兩造約定施作項目並無石材
          ，就斷定石材之縫隙反訴被告應負責修補； 若1樓浴
          室櫃體先施作完成後，反訴原告所聘水電人員才裝設
          水管，就應由水電人員於水管裝設完成時，負責修補
          預設孔洞與水管之縫隙。惟鑑定報告未釐清前揭收邊
          石材是否反訴被告施作範圍、櫃體與水管之施作順序
          ，即率爾要求反訴被告負責修補，顯有違誤。
        鑑定報告以避免使用者吹毛求疵，心中留下疙瘩為由
          ，要求反訴被告須超出通常品質之施作標準，於桌子
          、抽屜背面貼皮：依木作家具通常品質，桌子、抽屜
          背面無須貼皮，且可見釘痕。惟鑑定報告卻認為反訴
          被告應依反訴原告之要求，於桌子、抽屜下方貼皮，
          且不得見釘痕。
        鑑定報告對價格之計算，標準不一： 鑑定人於98年4
          月25日鑑定報告書第17頁編號12地板，亦稱依地坪施
          作加0.5坪耗損為合理， 故應以估價價格為準，不應
          扣除。卻於2樓天花板造型工程中表示， 應以實際施
          作面積，而非估計價格為準，認定實際施作面積較報
          價單少3.9坪，應扣減11,700元， 對於計價之標準究
          應採行估價價格抑或實際施作價格，標準顯有不一。
        鑑定報告逾越鑑定範圍，自行斷定反訴原告無追加或
          計價之原因：天花板造型是否完工後，廚房排煙管才
          進場施作，經反訴原告要求遮蔽該排煙管，反訴被告
          才又在廚房天花板加釘1層之事實， 及衣帽櫃有無施
          作等追加施作之事實，鑑定報告在未確認前，即斷定
          反訴被告無追加之原因，乃顯速斷。以上瑕疵，經鈞
          院函詢後，鑑定報告才改口表示對於施作範圍、原因
          不清楚，請鈞院釐清。顯見其鑑定報告難謂無偏頗之
          虞。
      (3)況反訴原告所指瑕疵照片，都是以高倍長鏡頭近距離拍
        攝而來，此可由97年9月2日鈞院至現場勘驗時，反訴原
        告一再以長鏡頭相機近距離拍攝桌子、抽屜、造型背面
        處之事實可證。實則，若以正常視角及距離觀察，即可
        發現反訴被告施作並無瑕疵。故不能以高倍長鏡頭之照
        片，認定反訴被告施作品質不良。
      (4)其餘理由詳「鑑定回覆意見一覽表」(三)瑕疵修補。
    3.縱退萬步言，認原告有瑕疵及遲延之情形，則反訴原告之
      反訴亦非有理：
      (1)反訴被告已經完工：如前所述，反訴被告已於97年2月4
        日前完成全部工程，縱有瑕疵，亦僅屬瑕疵擔保之問題
        ，與原證1系爭工程合約書第4條所指未完工之情形尚屬
        有間，不能據此主張每日千分之2之違約金。
      (2)縱退步言，認反訴原告得請求違約金，則違約金亦應酌
        減：
        違約金額過高之酌減：
          a.「約定之違約金額過高者，法院得減至相當之數額
            。」民法第252條定有明文。 最高法院53年台上字
            第936號裁判要旨明示：「依民法第205條規定，債
            權人對於約定利率超過週年百分之20部分無請求權
            ，即金錢以外其他代替物之消費借貸，亦在適用之
            列。約定過高之違約金， 亦有民法第205條之類推
            適用，其超過部分債權人仍無請求權。」。
          b.反訴原告主張每日千分之2之違約金， 如換算成年
            息，則高達年息73％（2/1000×365＝730/1000＝7
            3％），其超過年息20％之部分無請求權。
        一部履行之酌減：
          a.「債務已為一部履行者，法院得比照債權人因一部
            履行所受之利益，減少違約金。」 民法第252條定
            有明文。
          b.是縱認本件瑕疵修補部分仍屬未完工，則反訴原告
            亦僅能針對瑕疵修補部分請求違約金，不能就其餘
            完工之工程項目請求違約金。
    4.聲明：
      (1)反訴原告之反訴駁回。
      (2)反訴訴訟費用由反訴原告負擔。
      (3)如為反訴被告不利之判決，願供擔保，請准宣告免為假
        執行。
四、得心證之理由：
  甲、本訴部分：
    (一)原告主張兩造於96年10月簽訂工程合約書，由原告承攬施
      作被告新宅設計裝修工程（第一期），合約約定承包總價
      為1,551,500元， 原告因配合營造商與冷氣工程施工於96
      年11月5日進入現場工作， 兩造又於97年12月中以口頭合
      意另行追加由原告承攬之工程 （第二期）共431,370元，
      於97年12月底開始施工，兩造並合意訂97年農曆過年即97
      年2月7日為應完工日期，而被告第一期工程款均已給付之
      事實，為被告所不爭執，復有工程合約書、報價單等件附
      卷可證，堪信原告此部分主張為真實。
    (二)原告復主張承攬工程之第一、二期工程均已完成，惟兩造
      約定第二期工程款及材料費共584,495元，扣除97年2 月4
      日被告給付之第二期工程部分工程款12萬元及燈具材料費
      6萬元，尚餘404,495元未給付原告乙情，被告雖不爭執未
      給付404,495元之工程款，惟以前揭情詞置辯，經查：
      1.被告抗辯工程遲延、偷工減料、報價不實、施工瑕疵等
        原因，故拒絕給付剩餘工程款云云，經本院依兩造合意
        囑託臺北市室內設計裝修商業同業公會依照現場狀況，
        在兩造相關人員會同下進行會勘，就施工項目鑑定結果
        認：
        (1)第一期工程：
          1樓天花板造型工程： 經實地丈量及計算，報價單
            總計除以單價應為27.7坪，而實做為24.2坪，故而
            溢算27.7坪－24.2坪＝3.5坪，所以應扣減3.5坪×
            3,000 元＝10,500元為合理。
          1樓宴客區大餐桌骨架工程：並無施作。
          1樓衣帽櫃、鞋櫃工程： 衣帽櫃並無施作，僅施作
            鞋櫃，應扣減28,720元為合理。
          2樓天花板造型工程－含管路包覆/走廊區：確實有
            施作，經實地丈量及計算，報價單總計除以單價應
            為25 坪， 而實做為21.1坪，故而溢算25坪－21.1
            坪＝3.9 坪，所以應扣減3.9坪×3,000元＝11,700
            元為合理。
          2樓衛浴天花板工程－杉木板釘製： 確實有施作，
            經實地丈量及計算，應加帳0.5坪×4,500元＝2,25
            0元為合理。
          2樓更衣室工程： 確實有施作，其瑕疵及修補費用
            另行檢討。
          2樓書房上網書桌工程： 確實有施作，使用材料與
            報價說明不符，另行檢討。
          2樓書房超耐磨地板工程： 按實際計算6坪×6,000
            元/坪＝36,000元，應扣減42,000元－36,000元＝
            6,000元為合理。
          2樓油漆、壁紙 （含天花板、壁面、木工油漆）：
            確實有施作，其瑕疵及修補費用另行檢討。
          3樓天花板造型工程－含管路包覆/走廊區：確實有
            施作，經實地丈量及計算，報價單總計除以單價應
            為23坪，而實做為17.2坪，故而溢算23坪－17.2坪
            ＝5.8坪， 所以應扣減5.8坪×3,000元＝17,400元
            為合理。
          3樓小孩房－ 主牆面、書桌、書櫃、隔屏、層板、
            烤漆玻璃：確實有施作，惟隔屏無施作，因無圖說
            比對，故而無從判斷。
          1樓置物櫃工程、1樓油漆/壁紙－ 含天花板/壁面/
            木工用漆、1樓線路配置－含走廊、2樓主臥床頭造
            型工程、2樓主臥、衛浴電視牆工程、2樓衛浴浴櫃
            工程（含高物櫃）、2樓衛浴陽台南方松工程、2樓
            書房書櫃工程、2樓書房大書桌工程/桌面－柚木集
            成板、2樓線路配置－含走廊、3樓衛浴天花板工程
            －杉木板釘製、3樓客房儲藏櫃及儲藏室、3樓線路
            配置用線－4間＋走廊、3樓油漆/壁紙－含天花板/
            壁面/木工油漆：確實有施作，無異議。
        (2)第二期工程：
          戶外用非洲柚木門框、 泳池上方造型天花板/電視
            牆邊牆壁補平、餐桌黃金洞石區間接燈光、沙發後
            牆區間接光造型、樓梯邊木作隔屏－不含玻璃、外
            部排油煙管封板修飾、1樓通道包框修飾處理、1樓
            廚房10mm 茶色強化玻璃、2樓音響室海島型柚木地
            板、2樓音響室造型天花板－含油漆、 音響室壁面
            鋪棉包布造型、 音響室前方8mm黑色烤漆玻璃（強
            化）、音響室CD活動層板置物櫃、音響室線路配置
            －含2.0套軟管、音響室雙層門片－ 含包框、嵌燈
            ×4/層板燈×4/投射燈×4：確實有施作， 無異議
            。
          1樓餐桌骨架工程：無施作。
          2樓音響室吸音板天花板： 經實地丈量及計算，其
            施作面積為6.5坪，依表列數量應扣減0.5坪×6,00
            0元＝3,000元為合理。
          2樓音響室牆壁隔音層： 確實有施作，因數量與表
            列不符，應扣減8,700元為合理。
          2樓衛浴浴櫃工程： 浴櫃門板為貼實木成形編織板
            （僅矮櫃部分），此部分若為追加工項，其施作價
            格7尺×800元＝5,600元為合理。
          更衣室櫃體背面臨主臥室面貼壁紙， 橫向分割加2
            支鋁條：此部分若為追加工項，其施作價為：壁紙
            4.1M×2.76M＝3.5坪×1,000元＝3,500元，鋁條8.
            2M×100元＝820元，合計：4,320元為合理。
          2樓上網書桌工程：此部分若為追加工項，其變更
            二次施作價金為：木作修改11.5尺×1,050元＝12,
            075元，滑軌五金使用原有不計價，合計：12,075
            元為合理。
          1樓客廳心經釣飾之掛杆、掛勾： 此部分若為追加
            工項，其施作價金為：4尺鋁桿：6支×400元＝2,4
            00元，鋼索固定座：12組×120元＝1,440元，安裝
            工資：1,800元，合計：5,640元為合理。
        (3)工程瑕疵及修補費用：
          1樓客廳開關箱： 其施作方式誠屬正常，因為平面
            接縫若是太密，反而導致開啟不易。
          1樓置物櫃修補： 為外觀上美感之瑕疵，可經由重
            新貼木皮改善。
          鞋櫃收邊用石材：其縫細可以填縫劑＋色粉加以填
            平磨光美化。
          心經後牆面修補：屬油漆工程之瑕疵。
          餐廳造型1式： 間接照明燈安裝瑕疵之改善其工資
            1,000元為合理。
          廚房通道框：經由重新貼木皮改善。
          1樓洗手間補修： 洗手台下櫃背板開孔過大之瑕疵
            ，可經由矽膠填補美化。
          2樓主臥室門斗：可經由重新貼木皮改善。
          2樓更衣室： 櫃體呈現瑕疵後，經多次修修補補，
            而產生多處厚薄不一之情形，可經由木作方式將修
            補面全數剔除，在原有櫃體上施以熱壓板裁貼定厚
            處理，其斷面貼木皮方式施作改善。
          2樓主臥室造型：屬於油漆工程之瑕疵。
          2樓主臥室電視牆造型：屬於油漆工程之瑕疵。
          2樓主臥室洗手台： 係因門片活頁鑽孔錯誤後修補
            之瑕疵，恐無法在修補完全，應以更新門板方式改
            善。
          2樓主臥室浴櫃：可經由木作修補方式改善。
          2樓主臥室更衣室隔屏： 屬壁紙裁切之瑕疵，無法
            再修補，應重新貼壁紙。
          2樓書房入口地板及電腦桌： 耐磨地板與大理石交
            界木作壓條不密接，應拆除重做。電腦桌木作瑕疵
            ，其貼木皮修補。上網書桌工程，使用非約定材料
            柚木集成材，而是以塑化板製作。
          2樓音響室地板： 由於鋪設不平整，經多次修補仍
            無法達成要求。
          2樓音響室入口門片： 門片貼木之瑕疵，可以重新
            貼木皮改善。
          2樓音響室CD櫃修補： 其釘孔及貼木皮瑕疵可由木
            工改善。
          3樓書櫃及書桌、書櫃、床頭櫃： 諸多貼木皮或是
            釘孔及施作上之瑕疵，可經由木工改善。
          1～3樓油漆工程瑕疵修補改善：1～3樓牆面、天花
            板AB膠及批土裂縫修補、水泥漆粉刷及木作櫃修補
            噴漆等。
      2.原告主張承攬之工程並無遲延及施工瑕疵等情，並舉證
        人辜博銘到庭證稱：「（法官問：請說明系爭工程一樓
        廚房上有排煙管多做一層天花板平釘？）廚房天花板本
        來已經完工，事後廚具進來之後，才有問題，無法掩蓋
        排油煙管，被告要求加做層板掩蓋……（法官問：請說
        明一樓洗手間洗手檯下櫃背板後面，有另外找水電做，
        是否清楚？）完工後，洗手檯後面背板牆上突出二個挖
        洞，後續加裝水管通路是建商做的，跟我們沒有關係（
        原告訴訟代理人：洗手檯是由你們先做，還是建商先做
        ？）我們先做洗手檯，之後建商才接手把洗手檯水管接
        好（
        法官問：請說明二樓音響室地板為何不平？）怎麼不平
        我不曉得，因為音響室完工後，是我親自作保護的，是
        我用PP板一張張蓋好的，被告進沙發等家具後，我進去
        看，PP板有被扯裂現象，我在做保護的時候，地板是平
        的（法官問：工程何時完工？）隔年的除夕夜（97年2
        月），我還在現場清理，年後我進去補修好幾次，都是
        被告說哪裡有問題，我才進去處理，以我的算法完工時
        間是除夕那天，因為那天我把所有工具雜物拿走，作退
        場動作（被告訴訟代理人：被告有無帶人進去？帶人進
        去會不會影響你施工？被告有無搬住房屋裡？）被告有
        找一些人到二樓電腦室討論問題，還有一樓大廳唱歌。
        因為那部分不是出問題地方，我們年後進去維修那地方
        ，有時候會看到被告在現場。被告那時候還沒有住裡面
        ，但有一些家具已經搬進房屋裡面。」，再參證人辜鈺
        婷到庭證稱：「（法官問：負責何職務？一樓衣帽間後
        來設計為何？）負責與被告事前討論設計、材質、尺寸
        之類，事後款項也是我在處理，原來設計一樓衣帽櫃旁
        邊緊連鞋櫃，鞋櫃衣帽櫃做好之後，後來被告買一幅畫
        掛上之後，覺得空間太緊迫，才要求我們把衣帽櫃拆掉
        ，鞋櫃往內移，這些是事後才變更（法官問：二樓書桌
        上網書桌要與二樓大書桌高度一樣高80公分，原來設計
        為何？）原來設計書桌都說要做抽屜，做收納之用，施
        作都依當初設計圖樣來施作，後來有改是因為被告先生
        要求鍵盤不要放桌上，所以把全部抽屜改放鍵盤的鍵盤
        抽，書桌高度沒有改（法官問：一樓置物櫃貼皮花色何
        人指定？）花色是被告挑的，當時有告知被告，這有接
        縫的問題，因為被告要做的太高，接縫部分改了二次…
        …（被告訴訟代理人：被告當時挑的貼皮花色全部尺寸
        都是八尺？如何告知被告花色問題？）對，以我們做的
        都是這個尺寸，因為被告挑的花色都很花，我們跟他說
        接縫很難對齊，因為它的花色是亂紋，被告說沒有關係
        ，後來是被告先生說不要看到接縫，不是被告說不要看
        到的，因為被告本來就知道會有接縫（原告訴訟代理人
        ：證人辜博銘說過後還有施作？）年後還有去做，是因
        為被告說書桌要改鍵盤抽，還有地板有些破損，地板是
        因為家具送進來而破損，電腦鍵盤抽也是年後改的，還
        有一些是被告先生看了之後，要求我們改到被告先生他
        要的要求（被告訴訟代理人：完工之後有些工程，完成
        沒有施作？）餐桌骨架原定第一期要做，沒有作是因為
        檯面大理石沒有決定，大理石是被告提供，我們只有作
        骨架，後來是被告說不要做，說要買現成的（被告訴訟
        代理人：為何小孩房隔屏沒有作？）小孩房隔屏原本約
        定要做，後來書桌作上去之後覺得空間太擁擠，就說隔
        屏不要做，就挪去做書桌加大層板。除夕之前家具進場
        連窗簾都裝好，被告要求我們年後去修補，被其他廠商
        弄壞的部分，不止地板，還有門框、油漆等（原告訴訟
        代理人：一對於估價部分與實際施作如有誤差，有無約
        定多退少補？二第一期工程款約定40日完成，有無包括
        第二期工作項目？三桌子背面及抽屜背面有無約定不能
        看到貼皮及釘痕？四二樓更衣室櫃體，為何為修改？
        五二樓更衣室櫃體約定用波麗板製作，是否一定會有釘
        痕？）一沒有特別約定，我們都照估價金額。二40日不
        包括第二期工程，因為第二期是陸陸續續追加，不是一
        次約定好....。三沒有約定，除非有特別約定貼皮不要
        看到釘痕，以前一般作法就是像我們作法這樣，表面貼
        皮抽屜底下或拉出二邊都不會貼皮。四修改都是因為被
        告先生說為何木工釘痕太大，我先生（即原告）有就被
        告先生所說部分作修補，被告先生要求完全不能有釘痕
        ，他對我們的修補不滿意。衣櫃是十二月中就做好，被
        告先生年後才要求作修補……。五是的，一開始約定材
        質為波麗板時，就有跟被告告知會有釘痕，被告說衣服
        放上去就看不到（被告訴訟代理人：一材料品質部分，
        如何與被告說明？二釘錯的釘痕如何處理？三釘錯部分
        如何修補？四二樓更衣櫃也是隔間？更衣櫃背板當作隔
        間修飾有特別討論？）一拿目錄跟被告說，被告依他的
        需求作工程……。二當初沒說到那麼細，但是會釘錯的
        機率不多。三依施作東西來決定修補的方式，但是波麗
        板很難修補到看不到釘痕。四對，當初沒有特別討論，
        二樓更衣櫃背板當初是說上油漆，只是說當成一道牆上
        油漆，後來被告才說要作鋁條造型貼壁紙，那道牆壁紙
        是我們貼的，其他壁紙工程不完全都是我們做……」等
        語。
      3.按承攬工作之完成與工作有無瑕疵係屬二事，定作人於
        承攬人完成工作時，縱其工作有瑕疵，仍不得因而謂工
        作尚未完成，僅定作人得請承攬人履行瑕疵擔保責任（
        最高法院81年度台上字第2736號判決、85年度台上字第
        2280號判決參照）。而所謂承攬工作之完成，應自契約
        目的觀察，依當事人之約定而發生契約預期之結果（最
        高法院84年度台上字第2249號判決參照）。查原告主張
        其已完成承攬工程乙節，固為被告所否認，惟依兩造合
        意囑託臺北市室內設計裝修商業同業公會之鑑定報告內
        容觀之，除1樓宴客區大餐桌骨架工程 並無施作外，其
        餘工程均已完工 （1樓衣帽櫃係施作後，因空間關係，
        應被告要求拆除），而該骨架工程係因被告之原因而未
        施作，且該龍骨工程部分之工程款15,000元業已經扣除
        等情，亦為兩造所不爭執；再參以被告認原告未完工之
        理由為「原告之施工造成大小瑕疵無法計數，原告經被
        告多次催告已數次修繕，均無法達成品質之施工」，均
        屬原告承攬工作有無瑕疵之範疇，揆諸上揭說明，應認
        原告已按時（97年農曆過年即97年2月7日前）施作完成
        承攬工程。
      4.次按因可歸責於承攬人之事由，致工作發生瑕疵者，定
        作人得請求承攬人修補、解除契約、減少報酬及損害賠
        償；其請求修補時，應先定相當期限，請求承攬人為之
        ，承攬人不於該期限內修補者，定作人始得自行修補，
        並向承攬人請求償還 修補必要之費用，此觀民法第494
        條、第493條第1項、 第2項之規定即明。故承攬人對於
        工作瑕疵應負責任，以有可歸責之事由為前提。經查，
        就上開鑑定結果，雖認有原告承攬之工程有瑕疵，修補
        改善費用為369,500元等情， 惟觀諸上開證人之證述，
        難認前揭施工瑕疵係可歸責於原告之事由，況承攬工程
        之房屋確另有建商及水電人員進入施作洗手檯，且被告
        已將沙發等家具搬進屋內，亦為被告所不爭，並據證人
        證述詳綦，是原告主張承攬工程之瑕疵非可歸責於原告
        ，為可採信。又被告既不能證明原告承攬之工程瑕疵係
        可歸責於原告，則被告抗辯原告經多次催告修補，原告
        均無法修補，被告始於97年4月底以臺南小北郵局第84
        號存證信函向原告催告，業經原告父親收受，並以本訴
        狀為解除契約之意思表示云云，揆諸前揭民法第495條
        第1項規定及說明，被告所為解除兩造間承攬契約之意
        思表示，難認有據，是被告此部分抗辯，不能憑採；應
        認原告主張兩造承攬契約並未解除為可採信。
      5.又按承攬人完成工作，應使其具備約定之品質及無減少
        或滅失價值或不適於通常或約定使用之瑕疵，民法第49
        2條定有明文。 被告雖辯稱：原告之施工造成之瑕疵項
        目繁瑣，未能有通常品質之施工云云。然查，約定品質
        與定作價格有關，實不能以高價位之標準將符合中等價
        位施作標準者評價為瑕疵，故上開鑑定報告雖謂原告施
        作有瑕疵，尚不得遽此認定原告施作不符本件工程款價
        位之通常品質。而原告既已依被告需求之材料品質施作
        工程，亦經前述證人證述明確，被告復未舉證證明原告
        承攬工程有何特定約定之品質，則被告前開所辯，非屬
        有據，難以憑採。
      6.綜上，原告主張已依兩造間之承攬契約按時完成承攬工
        程，且該承攬工程並無可歸責於原告事由之瑕疵等情，
        均堪採信為真實。而被告抗辯原告施作之工程未依時完
        成及有瑕疵云云，均不足採。
    (三)綜上所述，兩造間之承攬契約既未經被告合法解除而仍有
      效存在，原告自得依兩造間之承攬契約請求被告給付積欠
      之承攬報酬。從而，原告依承攬契約請求被告給付承攬報
      酬404,495元（第二期工程款及材料費584,495元，扣除97
      年2月4日給付之第二期工程部分工程款12萬元及燈具材料
      費6萬元），及自起訴狀繕本送達翌日 即97年7月1日起至
      清償日止，按週年利率百分之五計算之利息，為有理由，
      應予准許。
  乙、反訴部分：
      反訴原告主張反訴被告 應給付其瑕疵修補費用377,500元
      、遲延罰款757,132元，扣除抵銷未付工程款316,425元，
      尚得向反訴被告請求給付818,207元等情， 為反訴被告所
      否認，並以前揭情詞置辯。經查：反訴原告並無法證明反
      訴被告施作承攬工程有遲延及就承攬工程之瑕疵有可歸責
      之處，業如本訴理由所述，則反訴原告以承攬之工程遲延
      及有瑕疵云云， 依民法第494條前段、第495條第1項規定
      主張解除兩造承攬契約及請求反訴被告給付修補費用、遲
      延罰款云云，均無理由，不應准許。
五、綜上所述， 原告基於承攬關係請求被告給付工程款404,495
    元，及自本起訴狀繕本送達翌日即97年7月1日起至清償日止
    ，按年息百分之5計算之利息，為有理由，應予准許。 至反
    訴原告請求反訴被告給付818,207元， 並自反訴狀繕本之翌
    日起至清償之日止， 按年息百分之5計算之利息，依法無據
    ，為無理由，應予駁回。
六、本件事證已臻明確，兩造其餘攻擊或防禦方法及未經援用之
    證據資料，經本院斟酌後，核與判決之結果不生影響，爰不
    一一論究，併此敘明。
七、末按訴訟費用，由敗訴之當事人負擔；法院為終局判決時，
    應依職權為訴訟費用之裁判，民事訴訟法第78條及第87條第
    1項分別定有明文， 本件本訴訴訟費用為75,270元（即裁判
    費4,410元及鑑定費70,860元） 及反訴訴訟費用10,790元（
    即裁判費），爰依職權確定上開訴訟費用負擔如主文第2、5
    項所示。
八、兩造均陳明願供擔保以代釋明，聲請宣告假執行或免為假執
    行，於本訴部分，因所為係命被告給付金額未逾50萬元之判
    決，依民事訴訟法 第389條第1項第5款規定，應依職權宣告
    假執行，而被告本訴部分免為假執行之聲請，經核尚無不合
    ，爰酌定相當之擔保金額宣告之。而反訴部分，反訴原告之
    訴既無理由，反訴部分假執行及免為假執行之聲請，均已失
    所附麗，均不應准許。
九、據上論結，本件原告之訴有理由，反訴原告之訴為無理由，
    依民事訴訟法第78條、第87條第1項、第389條第1項第5款、
    第392條第2項，判決如主文。
中    華    民    國    99    年    10    月    13    日
                          臺灣臺南地方法院民事第二庭
                                法  官  王 獻 楠
上為正本，係照原本作成。
如不服本判決，應於本判決送達後20日內提出上訴狀（須按他造
當事人之人數附繕本），如委任律師提起上訴者，應一併繳納上
訴審裁判費。
中    華    民    國    99    年    10    月    13    日
                                書記官  李 鎧 安

司法院資訊處製作；財團法人民間司法改革基金會備份。
